臺灣高等法院民事判決　　　　　　　　93年度上易字第1037號
 上　訴　人　聯宏房屋仲介股份有限公司
 法定代理人　許明鎮
 訴訟代理人　歐龍山律師
 被　上訴人　甲○○
 訴訟代理人　邱清銜律師
　　　　　　 洪明俊律師
上列當事人間請求損害賠償事件，上訴人對於中華民國93年9月
29日臺灣桃園地方法院93年訴字第97號一審判決，提起上訴，本
院於中華民國94年2月1日言詞辯論終結，判決如下：
    主  文
上訴駁回。
第二審訴訟費用由上訴人負擔。
    事實及理由
一、上訴人起訴主張：被上訴人於民國（下同）92年2月14日任
    職上訴人平鎮分公司店長，處理所仲介不動產買賣事務，職
    務範圍包括決定接受或拒絕客戶所委託不動產之買賣仲介，
    決定及收取客戶所交付之協調金及其金額、收取仲介報酬、
    協調買賣雙方達成買賣契約及簽約事宜等，被上訴人於任職
    上訴人平鎮分公司期間之92年4月14日，有偽稱名為任立恒
    之訴外人黃品良至上訴人公司平鎮分公司面試，於經聘用後
    翌日即稱其胞弟在世華銀行上班，世華銀行所有坐落桃園縣
    平鎮市○○路○段271巷6弄2號之房屋欲委託出售，嗣有訴外
    人詹朱枋表示願意委託上訴人平鎮分公司仲介購買上開世華
    銀行所有之不動產，乃於同月17日交付現金新臺幣（下同）
    64萬元予被上訴人及訴外人即平鎮分公司另一業務員林逸芳
    ，惟被上訴人僅交予上訴人其中4萬元，並稱被上訴人於收
    到該64萬元當日，即攜款與黃品良至臺北市世華銀行，因遭
    黃品良趁其不備，將裝有60萬元黑色小包取走，致上訴人事
    後賠償訴外人詹朱枋已繳交訂金64萬元等情，爰本於委任或
    僱傭契約或債務不履行之法律關係，求為命被上訴人應給付
    上訴人60萬元及自起訴狀繕本送達被上訴人之翌日起至清償
    日止，按年息5%計算利息之判決（原判決駁回上訴人之訴，
    上訴人就敗訴部分上訴）。上訴聲明：(一)原判決廢棄。(二)被
    上訴人應給付上訴人60萬元及自起訴狀繕本送達被上訴人之
    翌日起至清償日止，按年息5%計算之利息。(三)第一、二審訴
    訟費用由被上訴人負擔。
二、被上訴人則以：被上訴人受僱為上訴人從事仲介工作，雖職
    稱高於一般之職員，惟日常工作均與其他職員相同為具機械
    性之開發銷售等勞務工作，被上訴人亦未有權限決定營業政
    策，復須就營業上決定事項請示上訴人，且被上訴人自上訴
    人處每月受有固定之薪資報酬，此報酬並不以被上訴人仲介
    成交與否決定，足證兩造間法律關係為僱傭，而非委任。且
    被上訴人已依公司日常工作流程辦理仲介買賣事宜，現實上
    亦無法避免黃品良取走60萬元之不軌行為，被上訴人已盡自
    己事務處理之注意義務，甚已盡善良管理人之注意義務，而
    未有過失可言，自無可歸責事由等語，資為抗辯。答辯聲明
    ：
    (一)上訴駁回。(二)訴訟費用由上訴人負擔。
三、查本件上訴人起訴主張被上訴人於92年2月14日任職上訴人
    平鎮分公司店長，處理所仲介不動產買賣事務，職務範圍包
    括決定接受或拒絕客戶所委託不動產之買賣仲介，決定及收
    取客戶所交付之協調金及其金額、收取仲介報酬、協調買賣
    雙方達成買賣契約及簽約事宜等，被上訴人於任職上訴人公
    司平鎮分公司期間之92年4月14日，有偽稱其名為任立恒之
    訴外人黃品良至上訴人公司平鎮分公司面試，於經聘用後翌
    日即稱其胞弟在世華銀行上班，世華銀行所有坐落桃園縣平
    鎮市○○路○段271巷6弄2號之房屋欲委託出售，嗣有訴外人
    詹朱枋表示願意委託上訴人平鎮分公司仲介購買上開世華銀
    行所有之不動產，乃於同月17日交付現金64萬元予被上訴人
    及訴外人即平鎮分公司另一業務員林逸芳，惟被上訴人僅交
    予上訴人其中四萬元，並稱被上訴人於收到該64萬元當日，
    即攜款與黃品良至台北市世華銀行，因遭黃品良趁其不備將
    裝有60萬元黑色小包取走，致上訴人事後賠償訴外人詹朱枋
    已繳交訂金64萬元等情，業據上訴人提出收據、協議書、上
    訴人公司人事資料表，及被上訴人提出臺北市政府警察局信
    義分局函文、聯合報剪報資料等為證，且經證人許玉蓉證述
    綦詳，復為兩造所不爭執，均堪信為真實。上訴人主張被上
    訴人違反委任或僱傭契約，為債務不履行，應賠償上訴人之
    損失，則為被上訴人所否認，並以上開情詞置辯，是以本件
    兩造爭執要點即在於：兩造間究屬委任或僱傭關係？被上訴
    人於本件仲介買賣之處理有無過失或有無可歸責事由？茲析
    述如下。
四、本件兩造間應屬僱傭關係：
(一)、按稱僱傭者，謂當事人約定，一方於一定或不定之期限內
      為他方服勞務，他方給付報酬之契約；稱委任者，謂當事
      人約定，一方委託他方處理事務，他方允為處理之契約。
      民法第482條及第528條分別定有明文。是所謂僱傭，係指
      受僱人為僱用人服勞務之契約，其目的僅在受僱人單純提
      供勞務而受報酬，有如機械，對於服勞務之方法毫無自由
      裁量之餘地；而委任，則指委任人委託受任人處理事務之
      契約，目的在委託受任人為一定事務之處理，至有無報酬
      ，則非所問；受任人給付勞務，僅為手段，除當事人另有
      約定外，得在委任人授權範圍內，自行裁量決定處理事務
      之方法，以完成委任之目的。兩者內容及當事人間之權利
      義務均不相同（最高法院92年度台上字第1202號、85年度
      台上字第2727號、83年度台上字第1018號、77年度台上字
      第2517號判決意旨可資參照）。
(二)、本件被上訴人雖任職上訴人平鎮分公司店長，職務內容包
      含決定接受或拒絕客戶所委託不動產之買賣仲介，決定及
      收取客戶所交付之協調金及其金額、收取仲介報酬、協調
      買賣雙方達成買賣契約及簽約事宜等，惟上訴人為一房屋
      仲介公司，其所聘僱業務員亦皆從事相同職務行為，為兩
      造所不爭執，雖被上訴人於從事房屋仲介業務時得自行決
      定是否接受特定不動產買賣仲介業務，亦得自行與客戶磋
      商協調金金額及簽約事宜等，然此類「裁量權」實為房屋
      仲介業者之特色，乃渠等為報告訂約之機會或為訂約之媒
      介不得不與買賣雙方所為之協調、讓步，充其量僅得謂被
      上訴人係受客戶之委任為其處理房屋仲介事務，尚難以此
      認兩造間即屬委任之法律關係。又被上訴人每月薪資固定
      為4萬5千元，其中包含3千元之全勤獎金，如被上訴人有
      請假缺勤情事，應按比例扣薪，如分公司業務達30萬元以
      上至60萬元之間，被上訴人得分配百分之2至4之獎金，然
      含被上訴人在內之業務員，凡自行開發銷售個案，均得分
      配該個案所收取報酬之百分之63，如銷售個案嗣有解約情
      事，原所領得獎金應扣還上訴人公司，被上訴人自92年2
      月14日受僱至4月離職前僅領得薪資合計9萬8千1百23元等
      情，亦據上訴人提出上訴人公司人事資料表、上訴人公司
      分公司負責人薪獎實施辦法、經紀人獎金制度、薪資表等
      為證，並經證人許玉蓉到庭證述明確，足認被上訴人係為
      領得固定報酬而為上訴人服勞務，並非專為上訴人處理特
      定事務，至被上訴人為客戶安排不動產買賣仲介、收取定
      金、協調簽約事宜等，僅是其為上訴人給付勞務之方式，
      其與上訴人間應為僱傭關係而非委任關係，應堪認定。
(三)、上訴人雖又主張被上訴人於分公司人事管理權限，得管理
      員工出勤及業務狀況，並得錄用分公司增補人員云云，但
      為被上訴人所否認，抗辯被上訴人僅有權面試員工，呈總
      公司報備無異常特殊情形者先試用二個月再由總公司查核
      正式錄用等語，核與證人許玉蓉證述分公司有權決定任用
      員工，但需呈總公司報備情節相符，堪認被上訴人雖有初
      步面試、決定任用員工權限，但最終仍由上訴人決定僱用
      與否，上訴人且未提出其他證據證明被上訴人有管理員工
      出勤及業務狀況之人事管理權限，則以被上訴人除得面試
      員工外，受僱上訴人處理業務內容與其他業務員相同等情
      觀之，尚不影響兩造間僱傭關係之認定。
(四)、上訴人上訴意旨雖又主張：被上訴人就職務上之仲介事宜
      有裁量權，並指出被上訴人對完成仲介之案件，才可取得
      報酬，未完成者則無法取得報酬，據以認定兩造間應為委
      任關係云云。惟查，被上訴人雖職稱為店長，但其平日之
      職務行為，大抵均與上訴人所僱請之其他業務員相同，此
      併經原審查明在案，是上訴人所稱被上訴人從事房屋仲介
      業務有裁量權，即得自行決定是否接受特定不動產買賣仲
      介業務，並得自行與客戶磋商協調金金額及簽約事宜等，
      實則為房屋仲介業之特色，但凡房屋仲介之受僱從業人員
      均有之，非被上訴人所獨有，故實難逕認兩造間即屬委任
      關係。進一步，被上訴人身為仲介人員，所表現出具有所
      謂裁量權之形象，實際上係基於被上訴人受上訴人之僱用
      ，為其服仲介事務之勞務時，當然所表現出之外觀，即前
      述仲介業之特色，惟此種特色尚不影響被上訴人受上訴人
      僱用而服勞務之本質。又被上訴人每月薪資固定約為4萬
      5000元整，此為上訴人於原審時所自承，其中雖因出缺勤
      情形並仲介業務之達成多寡，致上開之薪資數額每月有所
      增減，但此不妨被上訴人自上訴人處，每月領取固定薪資
      之認定；而上訴人指稱被上訴人完成仲介案件，才可得報
      酬，未完成者，則無法取得報酬，此係單自仲介完成之獎
      賞而論，然從整體之薪資結構以觀，上訴人之每月薪資至
      少包含基本薪資、仲介獎金、出勤獎金等（參見員工薪資
      表），其中仲介獎金僅為每月薪資之一部份，是顯見上訴
      人所表示完成仲介案件才有報酬，未完成者則無報酬之說
      法並不正確。被上訴人之每月薪資，既非全憑仲介成交與
      否決定，即與委任報酬之給付方式不同，則自無由認定兩
      造間為委任關係，而無視被上訴人每月領取固定薪資之事
      實。綜合上述，被上訴人既是受僱於上訴人為其服勞務，
      並且每月向上訴人領取固定之薪資，則兩造自屬僱傭關係
      ，而非被上訴人所稱之委任關係。
五、被上訴人於本件仲介買賣之處理無過失且無可歸責事由：
(一)、上訴人主張：被上訴人就收取訴外人詹朱枋之64萬元有保
      管之義務，且黃品良係被上訴人面試任用，被上訴人未令
      黃品良交出任何
      售，被上訴人亦無查證，又詹朱枋所交付之60萬元，被上
      訴人本應自己保管，而當時被上訴人已到臺北世華銀行，
      苟被上訴人不交給黃品良，隨後上樓到銀行查問有無委託
      買賣之事，即可拆除黃品良之謊言，詎被上訴人未向世華
      銀行確認，竟將60萬元交給才上班4天，身分不明之黃品
      良，而遭黃品良捲款而去，其有過失甚明，依委任關係及
      僱傭關係，被上訴人均應對上訴人負債務不履行之損害賠
      償責任云云。
(二)、經查在本件中，爭執重點為系爭之60萬元，在何情形下，
      遭黃品良拿走，過程中被上訴人究否未善盡注意義務？是
      以首應釐清被上訴人究負何種注意義務：本件兩造間，依
      前所述為僱傭關係，僱傭之下，被上訴人僅就服勞務而受
      有報酬；工作上被上訴人與黃品良攜帶60萬元，是為服勞
      務之一部並受有報酬固屬無疑，但基於攜帶同時併生之「
      保管」，則顯非亦能論為受有報酬，因為保管只是基於攜
      帶而伴生，對被上訴人而言，服勞務之範圍是著重在攜帶
      而非保管，是對於保管部份尚不在受有報酬之對價範圍內
      。保管行為既未受有報酬，則尚難如上訴人所稱應責以負
      善良管理人注意義務，至多僅論以負與處理自己事務為同
      一之注意義務，應堪認定。
(三)、查被上訴人面試自稱任立恒之人實際姓名為黃品良，其於
      經聘用後翌日即提供訴外人世華銀行所有坐落桃園縣平鎮
      市○○路○段二七一巷六弄二號之房屋所有權狀影本、鑰
      匙等物，稱有世華銀行房屋委託出售，被上訴人曾陪同買
      主與訴外人黃品良、林逸芳赴現場看屋等情，業據上訴人
      陳述明確，核與證人林逸芳證述情節相符，而鑰匙為開啟
      房屋之工具，交付鑰匙予他人，他人即得隨時進入室內，
      觀看室內情狀，建物或土地所有權狀則係表彰特定不動產
      所有權歸屬文件，如非所有權人提出，縱係影本，第三人
      亦不易取得，黃品良既得提供鑰匙、所有權狀影本等供被
      上訴人等觀覽，甚至陪同被上訴人等赴現場看屋，被上訴
      人等相信黃品良確得世華銀行委託代為仲介銷售房屋，尚
      不違於常情。雖被上訴人於知悉系爭仲介買賣案件後，並
      未向世華銀行查證，亦未取得世華銀行專任委託授權書，
      為上訴人自承在卷，然依證人林逸芳具結證述，仲介業務
      分為開發及銷售，開發係至坊間找房子賣，由銷售找買方
      ，買方如果可以接受就去看房子，本件開發為黃品良、銷
      售為林逸芳，且一般銀行為出賣人情形不會開具授權書，
      而是由仲介業者找到買方，收取定金交給銀行後，待銀行
      簽呈通過，買賣雙方才簽訂不動產買賣契約書，有委託案
      件會告知主管，但主管不會查證等語觀之，不動產仲介業
      務係由負責開發與銷售之業務員各自負責，主管僅是立於
      一事後監督之立場，其並無就個別特定案件為查證之義務
      ，足見本件世華銀行房屋之開發、銷售、訂約、取款等過
      程乃依正常程序進行，並無任何不妥之處，自難謂被上訴
      人有任何過失可言。上訴人主張被上訴人未就系爭委託案
      件向世華銀行查詢並取得委任契約，即接受詹朱枋所交付
      之協調金，屬重大過失行為云云，即屬無據。上訴人雖主
      張證人林逸芳證言偏頗云云，惟證人證述內容與上訴人陳
      述大致相符，其與兩造均無親誼故舊關係，且於本件利害
      關涉不大，仍具結而為證述，應無必要甘冒觸犯刑事偽證
      罪之危險而為虛偽證言，上訴人空言主張其證詞偏頗云云
      ，亦無足採。
(四)、再按損害賠償之債，以有損害之發生及有責任原因之事實
      ，並二者之間，有相當因果關係為成立要件。最高法院三
      十年上字第十八號、四十八年台上字第四八一號判例可資
      參照。上訴人雖主張被上訴人代理上訴人向訴外人詹朱枋
      收取之仲介買賣不動產協調金64萬元，原應全數交付上訴
      人，被上訴人卻攜至台北欲交給世華銀行，亦有過失云云
      ，然上訴人就其主張被上訴人於收受協調金後應全數交付
      上訴人一節，雖聲請訊問證人許玉蓉到庭證述：「業務員
      招攬業務收受定金要繳回總公司作帳，如果要再支出，必
      須要寫簽呈」等語，但證人許玉蓉亦自承不了解有無價款
      不繳回公司之情形等語，而證人林逸芳並證稱本件取款、
      交款經過乃一般正常程序等語，上訴人又未能提出其他證
      據證明上訴人公司曾規定類此情形所收取協調金必須由身
      為主管之被上訴人繳回公司，詎被上訴人竟未繳回等情，
      其空言主張被上訴人未將價款繳回公司為有過失云云，亦
      無可採。退步言之，被上訴人縱依上訴人所稱規章先將定
      金交回總公司，現實上亦無法避免黃品良之不軌行為，蓋
      黃品良仍得於定金繳回公司後向上訴人聲請辦理繳交定金
      手續，並於領取定金繳交銀行途中趁隙取走款項，故系爭
      款項失竊實與被上訴人有無遵守上訴人所稱規章辦理並無
      關聯，故被上訴人於本件事務之處理並無過失。
(五)、至上訴人主張被上訴人代上訴人雇用黃品良為業務員，竟
      未向其索取任何
      之真實姓名、身分及住所而受有損失，應負賠償責任云云
      ，然上訴人縱有未向黃品良索取
      良情事，其所致結果不過使上訴人難以查證其人真實姓名
      、身分，與系爭60萬元遭竊一節之間亦難認有何相當因果
      關係，是上訴人以此主張被上訴人應負賠償責任云云，即
      非可採。另失竊之60萬元款項雖是由黃品良與被上訴人一
      同攜帶北上至世華銀行，然依上訴人及證人林逸芳證述系
      爭六十萬遭捲款前後情節，黃品良事前便有計劃，故意支
      開證人林逸芳只留被上訴人與其同車前往，又以被上訴人
      駕車一時無暇他顧之情形下，逕取走該筆款項，被上訴人
      於本件事發後翌日即已向台北市政府警察局信義分局報案
      ，有被上訴人提出台北市政府警察局信義分局函文在卷可
      按，堪認被上訴人就系爭60萬元遭竊已盡自己事務處理之
      注意義務，且訴外人黃品良以相同手法先後於桃園、新竹
      等地詐騙多家房屋仲介業者，已經偵查起訴，現繫屬台灣
      台北地方法院，亦經原法院依職權調閱台灣台北地方法院
      93年度易字第327號黃品良侵占刑事卷宗查核明確，足認
      黃品良籌劃類此詐騙案件已久，被上訴人一時失察、不及
      反應致遭黃品良捲款60萬元，亦難謂其即有何過失可言。
(六)、上訴人上訴意旨雖又主張：由被上訴人於案發後向警方報
      案所為陳述可知，該60萬元並非如被上訴人在原審所陳述
      係於快車道上，遭黃品良猝不及防取走，令被上訴人措手
      不及，無法阻止之情形，實際情形，如被上訴人在警察派
      出所及分局時所稱，係被上訴人開車到世華銀行時，黃品
      良要求被上訴人先將60萬元交給他，被上訴人隨即將60萬
      元交給黃品良，被上訴人於地下室停好車上樓，即不見黃
      品良。被上訴人在原審所辯之詞，純粹係事後欲規避其未
      善盡保管該60萬元之責任之謊言而已云云。惟查姑不論上
      訴人辯稱其在警局之陳述僅係筆錄記載不完整，並無前後
      矛盾等語是否可採，縱如被上訴人所述，係被上訴人遭騙
      ，毫無戒心將60萬元交給黃品良等語屬實，然以黃品良事
      前便精心計劃，除非能事先察覺有異，嚴加防範，否則取
      走60萬元之人並非自外闖入毫無關係之第三人，而是坐在
      同車內共同送款之同事，即使上訴人法定代理人親自處於
      上訴人當時之狀態，恐亦難免遭同樣之結局，則被上訴人
      應負之注意義務應認並無所疏漏。再者，被上訴人當時察
      覺有異實已盡其能為之防範舉動，即立刻以行動電話找尋
      黃品良等，並立即報警處理，未放任事件發生不管，是被
      上訴人所為應已善盡自己事務處理之注意義務。此外，上
      訴人又未能說明或提出證據證明被上訴人有與黃品良勾串
      之情事，被上訴人辯稱：「難道身為職員應擔保公司所受
      之任何損失嗎？況且，訴外人黃品良已遭追緝到案，伊才
      是罪魁禍首，為何對盡力做事之被上訴人求償損失，卻不
      對任立恆進行追究？」等語，應可採信。則上訴人主張系
      爭60萬元因可歸責被上訴人事由失竊，而依債務不履行損
      害賠償責任關係，請求被上訴人賠償上訴人所受六十萬元
      之損害，亦無理由。
六、綜上所述，上訴人與被上訴人間乃僱傭關係，上訴人且未能
    證明被上訴人於上開60萬元遭竊一節有何過失或有何應可歸
    責情事，從而，上訴人依委任及債務不履行之法律關係，請
    求被上訴人賠償60萬元，及自起訴狀繕本送達被上訴人翌日
    起至清償日止，按年息百分之五計算之利息，為無理由，應
    予駁回。上訴人之訴既經駁回，其假執行之聲請亦失所附麗
    ，應併予駁回。原審為上訴人敗訴之判決，及駁回其假執行
    之聲請，並無不合。上訴意旨指摘原判決不當，求予廢棄改
    判，為無理由，應予駁回。
七、本件事證已臻明確，兩造其餘之攻擊防禦方法及所提之證據
    ，經審酌後認均無礙判決之結果，爰不予一一論述，附此敘
    明。
八、據上論結，本件上訴為無理由，依民事訴訟法第449條第1項
    、第78條，判決如主文。
中　　華　　民　　國　　94　　年　　2 　　月　　22　　日
　　　　　　　　　民事第三庭審判長法　官  林敬修
                                  法　官  劉勝吉
                                  法　官　藍文祥
正本係照原本作成。
不得上訴。
中　　華　　民　　國　　94　　年　　2 　　月　　23　　日
　　　　　　　　　　　　　　　　  書記官  顧倪淑貞
